臺灣臺北地方法院民事判決　　　　　　　92年度訴字第5778號
原　　　告　欣新安瓦斯防爆設備股份有限公司
法定代理人　戊○○
訴訟代理人　丙○○
被　　　告　丁○○
訴訟代理人　謝天仁律師
上列當事人間請求損害賠償等事件，本院於民國九十三年十二月
二十八日言詞辯論終結，判決如下：
    主    文
被告應給付原告新台幣壹佰陸拾萬元及自民國九十二年十二月二
十日起至清償日止，按週年利率5%計算之利息。
原告其餘之訴駁回。
訴訟費用由被告負擔。
本判決第一項於原告以新台幣伍拾參萬肆仟元供擔保後，得假執
行。但被告如以新台幣壹佰陸拾萬元為原告預供擔保後，得免為
假執行。
原告其餘假執行之聲請駁回。
    事實及理由
一、原告起訴原聲明求為判決命：（一）被告給付原告新台幣（
    以下同）1,600,000 元，及自民國91年11月18日起至清償日
    止，按年息5%計算之利息。（二）願供擔保請准宣告假執行
    。嗣於訴訟繫屬中之92年12月30日具狀將其聲明第一項之法
    定遲延利息起算日改為自92年5 月11日起算（見本院卷第35
    頁）；復於93年8 月19日言詞辯論時再改為仍自91年11月18
    日起算（見本院卷第206 頁）。經核係就利息部分、先減縮
    、後再擴張應受判決事項之聲明，依民事訴訟法第255 條第
    1 項第3 款規定，均無不合；又原告起訴原僅主張依侵權行
    為規定，請求被告為損害賠償，嗣於訴訟繫屬中之92年12月
    30 日 具狀追加依讓與消費借貸契約請求被告返還借款，及
    依不當得利規定，請求被告返還不當得利，上開為選擇合併
    ，請擇一判決等情 (見本院卷第38頁及206 、207 頁）。核
    其請求均係基於同一之被告以原告所開立如後述之支票支付
    購屋款項之基礎事實，依同法第255 條第1 項第2 款規定，
    亦無不合，均合先敘明。
二、原告主張：其於91年11月5 日開立指名訴外人黃玉彬，面額
    新台幣 (以下同)100,000元之支票，作為其為發展業務之用
    ，而委託其總經理即訴外人乙○○購買黃玉彬所有之臺北市
    萬華區○○街147 巷5 號4 樓房屋（下稱系爭房屋）之訂金
    ，適乙○○之友人即被告稱伊有意購買系爭房屋，且可協助
    原告拓展業務，惟暫時現金不方便，擬向乙○○借款，並稱
    俟伊所有桃園縣蘆竹鄉○○街70號房屋出售後即行還款，乙
    ○○認被告之計畫可行，且原告亦可節省購屋成本，即將上
    開支票持交被告用以購買系爭房屋。惟乙○○並未將上情告
    知原告，原告因乙○○為總經理之故，亦未詳加查核買賣契
    約，以為已購得該屋；同年11月18日，其復據乙○○報請，
    另開立指名訴外人黃玉彬，面額各500,000 元之支票三張，
    委由乙○○交付購屋期款，而乙○○仍將該三張支票（以下
    合稱系爭支票）借予被告，被告並持交出賣人以為伊自行購
    屋之期款。嗣其發現上情，然不同意乙○○之決定，即未續
    開立購屋尾款支票，並協調乙○○向被告請求返還借款，惟
    無結果；92年2 月10日其遂遣人與被告協商，謂伊用以購屋
    之支票為原告所有，應該返還，被告則稱係向乙○○所借，
    如三個月內無法還款，願將系爭房屋過戶予乙○○指定之原
    告名下等語，詎三個月屆滿，被告非但未還款，甚至將系爭
    房屋設定高額抵押，致其請求過戶系爭房屋已無實益，因乙
    ○○未經其同意，將其用以購買系爭房屋之支票持交被告購
    買系爭房屋，而上開支票均指名系爭房屋之出賣人黃玉彬，
    被告非不知購屋支票為原告所有及用途為何，乙○○並無權
    處置，竟仍收受用以支付購買系爭房屋，顯與乙○○構成共
    同侵權行為，爰依民法第185 條、184 條規定，請求被告為
    損害賠償。縱使乙○○無權反於委託之目的將上開支票持交
    被告，然與被告間之消費借貸契約因係債權行為，仍然有效
    ，乙○○即非不得請求被告返還借款，而乙○○嗣已將債權
    讓與原告，原告亦得依第478 條規定請求被告返還借款。又
    被告取得上開購買系爭房屋支票，對原告而言，係無法律上
    之原因，其亦得依民法第179 條規定，請求被告返還不當得
    利等語。並聲明：(一)被告應給付原告1,600,000 元，及自91
    年11月18日起至清償日止，按年息5%計算之利息。(二)願供擔
    保請准宣告假執行。
三、被告則否認有何與乙○○共同侵權行為及有向乙○○借款之
    事實，並以：伊對於系爭支票之交付予出賣人部分並未經手
    ，無從查知乙○○與原告內部之情況，伊屬善意，不發生侵
    權行為。而乙○○以系爭支票支付被告購買房屋款，係有一
    定之關係，不可能無原因代為給付款項，從原告主張為借款
    ，即可理解，以乙○○與伊為男女朋友關係，依常情當可認
    定為贈與，亦不發生不當得利。且購屋之訂金二萬元係伊領
    取現金交付賣方作為訂金一部分，事實上，本來因乙○○與
    伊係男女朋友，乙○○為協助伊購屋而贈與金錢，但財力不
    繼，尾款六十五萬元，才由伊向人借款周轉付給出賣人，而
    與借款無關等語，資為抗辯。並聲明：(一)原告之訴及假執行
    之聲請均駁回。(二)如受不利判決，願供擔保請准宣告免為假
    執行。
四、兩造不爭執之事實：
  (一)原告於91年11月5 日、11月18日，簽發指名訴外人黃玉彬為
    受款人，面額100,000 元之支票一張及面額各500,000 元之
    支票三張，交由其受僱人乙○○持以交付黃玉彬作為購買系
    爭房屋之定金及期款。
  (二)嗣原告發現乙○○並未為公司購買系爭房屋，而係登記於被
    告名下，乃協調乙○○出面向被告請求返還前述票款，並於
    92年2 月10日再與被告協商返還借款，被告則簽立書面表示
    願於三個月內將系爭房屋過戶予乙○○指定之原告名下。惟
    被告於92年3 月28日以伊係受脅迫簽立上開書面為由，而以
    存證信函通知原告表示撤銷該意思表示，並經原告收受。
  (三)被告旋即於92年1 月及92年5 月將系爭房屋先後設定抵押權
    予訴外人中國農民銀行及李金桃，金額各為1,680,000 元及
    1,500,000 元。
五、得心證之理由：
    本件兩造之主要爭執點應在於：被告用以支付購買系爭房屋
    之訂金及期款共1,600,000 元之系爭支票，是否係被告向乙
    ○○借貸？或係乙○○所贈與？被告是否因而受有支付價金
    義務消滅之不當得利？及被告是否有與乙○○共同因故意或
    過失，而侵害原告之權利，致原告受有損害，而應與乙○○
    共同負損害賠償責任？經查：
  (一)原告主張其於91年11月5 日，簽發指名訴外人黃玉彬為受款
    人，面額100,000 元之支票一張，交由其受僱人乙○○持以
    交付黃玉彬作為購買系爭房屋之定金及期款，適乙○○之友
    人即被告稱有意購買系爭房屋，且可協助原告拓展業務，惟
    暫時現金不方便，擬向乙○○借款，並稱俟所有桃園縣蘆竹
    鄉○○街70號房屋出售後即行還款，乙○○認被告之計畫可
    行，且原告亦可節省購屋成本，即將上開支票持交被告用以
    購買系爭房屋。惟乙○○並未將上情告知原告，原告因乙○
    ○為總經理之故，亦未詳加查核買賣契約，以為已購得該屋
    ；同年11月18日，其復據乙○○報請，另開立指名訴外人黃
    玉彬，面額各500,000 元之支票三張，委由乙○○交付購屋
    期款，而乙○○仍將該三張支票借予被告，被告並持交出賣
    人做為伊自行購屋之期款。嗣其發現上情，然不同意乙○○
    之決定，即未續開立購屋尾款支票，並協調乙○○於92年12
    月1 日將對於被告之消費借貸債權讓與原告等情，業據其提
    出系爭支票四紙、系爭房屋及土地登記謄本、訂金收據及債
    權讓渡書各一件為證 (見本院卷第7-19、40、41頁)， 核與
    證人即代書己○○、出賣人黃玉彬之母黃月汝到庭結稱所述
    情節相符 (見本院卷第148-152 頁)， 堪認為真正。
  (二)被告雖辯稱伊與乙○○事實上本來係男女朋友，乙○○為協
    助伊購屋而贈與金錢，但財力不繼，尾款六十五萬元，由伊
    向人借款周轉付給出賣人，與借款無關云云。然為乙○○所
    否認。自應由主張該有利於己事實之被告負舉證責任 (民事
    訴訟法第277 條前段規定參照)。 而證人庚○○及甲○○雖
    分別到庭證稱有聽到莊叔叔說要買房子送媽媽，沒有聽到說
    要借錢給媽媽、及劉小姐說她與莊先生之間有超友誼關係，
    莊先生有安撫劉小姐的意思，房子過戶給原告的話，承諾會
    補償等語 (見本院卷第152-154 頁、238 頁)。 惟查，證人
    庚○○為被告之女兒，其證詞不免偏頗，而證人甲○○則僅
    係聽被告告知，而非直接知悉上情者，是其二人之證詞即難
    遽認有利於被告之依據。
  (三)按（消費借貸之）借用人應於約定期限內，返還與借用物種
    類、品質、數量相同之物，未定返還期限者，借用人得隨時
    返還，貸與人亦得定一個月以上之相當期限，催告返還。民
    法第四百七十八條定有明文。又遲延之債務，以支付金錢為
    標的者，債權人得請求依法定利率計算之遲延利息。同法第
    二百三十三條第一項前段亦有明定。債權人得將債權讓與於
    第3 人。但左列債權，不在此限。亦為同法第294條第1項所
    明定。查，乙○○將原告於91年11月5 日、11月18日所簽發
    指名訴外人黃玉彬為受款人，面額100,000 元之支票一張及
    面額各500,000 元之支票三張，託其持以交付黃玉彬作為購
    買系爭房屋之定金及期款，詎乙○○竟反於受託之目的而將
    系爭支票持交被告，用以支付被告自行購買系爭房屋之款項
    ，乙○○與被告間之消費借貸契約即屬債權關係，茲乙○○
    既將對於被告之返還借款請求權讓與原告，原告自得依前開
    規定規定請求被告返還借款即系爭支票之票款1,600,000 元
    。至原告請求給付自91年11月18日起算法定遲延利息部分，
    經查，乙○○並未與被告約定債務清償日期，且原告亦未舉
    證曾對被告催告返還貸款，而乙○○係於92年12月1 日始將
    對於被告之消費借貸債權讓與原告，依民法第229 條第2 項
    規定「給付無確定期限者，債務人於債權人得請求給付時，
    經其催告而未為給付，自受催告時起，負遲延責任。其經債
    權人起訴而送達訴狀，或依督促程序送達支付命令，或為其
    他相類之行為者，與催告有同一之效力。」，自應認被告係
    於收受起訴狀繕本時，始負給付遲延責任，是原告請求給付
    法定遲延利息僅自起訴狀繕本送達翌日即92年12月20日起，
    應予准許；其餘逾此以外之利息請求，則屬無據。
六、綜上所述，原告本於消費借貸及債權讓與，依民法第478 條
    規定請求被告返還借款1,600,000 元，及自92年12月20日起
    至清償日止，按年息5%計算之利息，為有理由，應予准許。
    其餘逾上開日期以外之利息請求，則非有據，應予駁回。
七、本件既認原告之消費借貸請求權為有理由，原告其餘侵權行
    為之損害賠償請求權及不當得利返還請求權部分，即毋庸審
    酌，又原告聲請訊問被告，及被告聲請傳喚原告法定代理人
    作證，本院亦認均無必要。附此敘明。
八、假執行及免假執行之宣告：
    兩造均陳明願供擔保，請求宣告假執行及免為假執行，經核
    原告勝訴部分均無不合，茲分別酌定相當之擔保金額，併予
    以准許。原告其餘假執行之聲請，因其餘之訴遭駁回而失所
    據，應併予駁回。
九、訴訟費用負擔之依據：民事訴訟法第79條。
中　　華　　民　　國　　94　　年　　1 　　月　　18　　日
                民事第三庭    法      官　張明輝
以上正本係照原本作成
如對本判決上訴，須於判決送達後20日內向本院提出上訴狀
中　　華　　民　　國　　94　　年　　1 　　月　　19　　日
                  　　　　　　法院書記官　周其祥
附錄：
民事訴訟法第392條
法院得宣告非經原告預供擔保，不得為假執行。
法院得依聲請或依職權，宣告被告預供擔保，或將請求標的物提
存而免為假執行。
依前項規定預供擔保或提存而免為假執行，應於執行標的物拍定
、變賣或物之交付前為之。
